臺灣高雄地方法院民事判決　九十二年度訴字第二九三五號
　　原　　　告　玄○○
　　　　　　　　Ｂ○○
　　　　　　　　甲○○
　　右三人共同　乙○○○
　　訴訟代理人
　　被　　　告　宙○○
　　　　　　　　Ｃ○○
　　　　　　　　地○○○
　　　　　　　　黃○○
　　　　　　　　酉○○
　　　　　　　　天○○
　　　　　　　　亥○○
　　　　　　　　Ｄ○○
　　　　　　　　宇○○
　　　　　　　　戊○○○
　　　　　　　　Ｅ○○
　　　　　　　　申○○
　　　　　　　　未○○
　　　　　　　　Ａ○○
　　　　　　　　Ｈ○○
　　　　　　　　癸○○
　　　　　　　　子○○
　　　　　　　　庚○○
　　　　　　　　己○○
　　　　　　　　辛○○
　　　　　　　　丁○○
　　兼右二十一人戌○○
　　訴訟代理人
　　被　　　告　卯○○
　　　　　　　　辰○○
　　　　　　　　丑　○
　　　　　　　　午○○○
　　　　　　　　巳○○
　　　　　　　　壬○○○
　　　　　　　　寅○○
　　　　　　　　丙○○
　　　　　　　　Ｇ○○
　　　　　　　　Ｆ○○
右當事人間分割共有物事件，經本院於民國九十三年四月十四日言詞辯論終結，判決
如左：
    主      文
兩造共有坐落高雄市○○區○○段第九三三（面積四七平方公尺）、九三三之一（面
積三七點七平方公尺）、九三三之二（面積三七點七平方公尺）、九三三之三（面積
一一五平方公尺）、九三三之四（面積一○一點六平方公尺）地號土地准予分割。分
割方法為高雄市○○區○○段第九三三地號分歸原告甲○○所有；同段第九三三之一
地號分歸原告玄○○所有；同段第九三三之二地號分歸被告宙○○、Ｃ○○各按其應
有部分比例保持共有；同段第九三三之三地號分歸被告地○○○、黃○○、酉○○、
Ｈ○○、癸○○、子○○、辛○○、庚○○、己○○、天○○、亥○○、戌○○、Ｄ
○○、宇○○、蔡妙華、Ｅ○○、申○○、未○○、Ａ○○、丁○○、丙○○、卯○○、辰○○、丑○、午○○○、巳○○、壬○○○、寅○○、Ｇ○○、Ｆ○○各按其
應繼分比例保持公同共有；同段第九三三之四地號分歸原告Ｂ○○所有。
訴訟費用由原告甲○○、玄○○、Ｂ○○及被告宙○○、Ｃ○○各負擔九分之一、九
分之一、三分之一、十八分之一、十八分之一，餘由被告地○○○、黃○○、酉○○
、Ｈ○○、癸○○、子○○、辛○○、庚○○、己○○、天○○、亥○○、戌○○、
Ｄ○○、宇○○、蔡妙華、Ｅ○○、申○○、未○○、Ａ○○、丁○○、丙○○、卯
○○、辰○○、丑○、午○○○、巳○○、壬○○○、寅○○、Ｇ○○、Ｆ○○各按
其等之應繼分比例共同負擔。
    事實及理由
一、本件被告宙○○、Ｃ○○、地○○○、黃○○、酉○○、天○○、亥○○、Ｄ○○、宇○○、戊○○○、Ｅ○○、申○○、未○○、Ａ○○、Ｈ○○、癸○○、
    、子○○、庚○○、己○○、辛○○、丁○○、戌○○、辰○○、巳○○、丙○○、Ｇ○○、Ｆ○○未於言詞辯論期日到場，經核無民事訴訟法第三百八十六條
    所列各款之情形，爰依原告之聲請，准由其一造辯論而為判決。
二、本件原告起訴主張緣分割登記前坐落高雄市○○區○○段第九三三地號土地（地
    目建，面積三三九平方公尺，分割後增加之一至之四地號）乙筆原分屬原告甲○○（應有部分九分之一）、玄○○（應有部分九分之一）、Ｂ○○（應有部分三
    分之一）及訴外人蔡新科（應有部分三分之一）、蔡雕村（應有部分九分之一）
    等五人分別共有，且其等間就系爭土地亦未定有不分割之協議，嗣共有人蔡新科
    乃於民國五十九年八月十五日死亡，其繼承人現有被告地○○○（以下各人均仍
    公同共有三分之一，其應繼分為四十五分之四）、黃○○（應繼分十八分之一）
    、酉○○（應繼分十八分之一）、Ｈ○○（應繼分十二分之一）、癸○○（應繼
    分六十分之一）、子○○（應繼分六十分之一）、辛○○（應繼分六十分之一）
    、庚○○（應繼分六十分之一）、己○○（應繼分六十分之一）、天○○（應繼
    分二十四分之一）、亥○○（應繼分二十四分之一）、戌○○（應繼分二十四分
    之一）、Ｄ○○（應繼分二十四分之一）、宇○○（應繼分三十分之一）、蔡妙
    華（應繼分三十分之一）、Ｅ○○（應繼分三十分之一）、申○○（應繼分三十
    分之一）、未○○（應繼分三十分之一）、Ａ○○（應繼分六分之一）、丁○○
    （應繼分三十分之一）、丙○○（應繼分三十分之一）、卯○○（應繼分二一○
    分之一）、辰○○（應繼分二一○分之一）、丑○（應繼分二一○分之一）、午
    ○○○（應繼分二一○分之一）、巳○○（應繼分二一○分之一）、壬○○○（
    應繼分二一○分之一）、寅○○（應繼分二一○分之一）、Ｇ○○（應繼分六十
    分之一）、Ｆ○○（應繼分六十分之一），而共有人蔡雕村則於七十六年九月十
    五日死亡，其繼承人為被告宙○○（已分割繼承為應有部分十八分之一）、Ｃ○○（應有部分十八分之一），而原告玄○○、Ｂ○○、甲○○就系爭土地於間乃
    訴請裁判分割共有物，經鈞院以八十九年度訴字第二七○○號審理後乃判決如附
    圖所示之Ａ部分分歸原告甲○○所有、Ｂ部分分歸原告玄○○所有、Ｃ部分分歸
    被告宙○○、Ｃ○○各按其應有部分比例保持共有、Ｄ部分分歸原告Ｂ○○所有
    ，Ｅ部分分歸被告地○○○等十九人各按其應有部分比例保持共有嗣告確定，詎
    原告甲○○於持前開確定判決向地政機關辦理分割登記時，始查知原共有人蔡新
    科另有繼承人即被告丁○○、丙○○、卯○○、辰○○、丑○、午○○○、巳○○、壬○○○、寅○○、Ｇ○○、Ｆ○○等十一人致無從依上開判決辦理分割登
    記，後即依如附圖所示將系爭九三三地號土地分割為同段九三三（即Ａ部分）及
    九三三之一（即Ｂ部分）、之二（即Ｃ部分）、之三（即Ｅ部分）、之四（即Ｄ
    部分）等地號土地並繼續登記為兩造共有，今系爭地號土地就其使用目的非不能
    分割，且兩造亦未訂立不予分割之期限，而兩造因人數繁多而就分割之方法難以
    達成協議，為此乃依法訴請裁判分割，並請求原告甲○○、玄○○、Ｂ○○及被
    告宙○○、Ｃ○○部分各按如主文所示之方法；被告地○○○、黃○○、酉○○
    、Ｈ○○、癸○○、子○○、辛○○、庚○○、己○○、天○○、亥○○、戌○○、Ｄ○○、宇○○、蔡妙華、Ｅ○○、申○○、未○○、Ａ○○、丁○○、丙○○、卯○○、辰○○、丑○、午○○○、巳○○、壬○○○、寅○○、Ｇ○○
    、Ｆ○○則各按其應有部分比例保持共有予以原物分配。
二、被告辰○○、Ｇ○○、Ｆ○○未於言詞辯論期日到場，亦未提出之書狀作何聲明
    或陳述。
三、被告宙○○、Ｃ○○於最後言詞辯論期日未到場，據其以前到場聲明及陳述則以
    伊等均同意原告所提之分割方案，分割後並願繼續保持共有，爰聲明求為判決如
    原告聲明所示。
四、被告地○○○、黃○○、酉○○、天○○、亥○○、Ｄ○○、宇○○、戊○○○
    Ｅ○○、申○○、未○○、Ａ○○、Ｈ○○、癸○○、子○○、庚○○、己○○
    、辛○○、戌○○、丁○○、丙○○、巳○○於最後言詞辯論期日未到場，據其
    以前到場聲明及陳述則與被告卯○○、丑○、午○○○、壬○○○、寅○○同為
    伊等均同意原告所提之分割方案，分割後並願繼續保持共有，爰聲明求為判決如
    原告聲明所示。
五、按各共有人得隨時請求分割共有物，而分割之方法不能協議決定者，法院得因任
    何共有人之聲請命為分配，民法第八百二十三條第一項前段、八百二十四條第二
    項定有明文。本件原告主張系爭土地為兩造所共有，原告甲○○、玄○○、Ｂ○○之應有部分乃各為九分之一、九分之一、三分之一，被告宙○○、Ｃ○○則因
    繼承而分割各有應有部分十八分之一，被告地○○○、黃○○、酉○○、Ｈ○○
    、癸○○、子○○、辛○○、庚○○、己○○、天○○、亥○○、戌○○、Ｄ○○、宇○○、蔡妙華、Ｅ○○、申○○、未○○、Ａ○○、丁○○、丙○○、卯
    ○○、辰○○、丑○、午○○○、巳○○、壬○○○、寅○○、Ｇ○○、Ｆ○○
    則因繼承而仍各按上開應繼分比例登記為「公同共有」其應有部分三分之一，而
    前揭土地兩造並未訂立不予分割之期限，原共有人蔡新科之繼承人則因人數眾多
    且所在或有不明而無法為全體共有人之協議分割等情，業據其提出與所述相符之
    地籍圖謄本、土地登記謄本、戶籍謄本、繼承系統表等件在卷可證，被告辰○○
    、Ｇ○○、Ｆ○○未於言詞辯論期日到場，復亦未提出書狀答辯以供本院斟酌，
    其餘被告於此則均不爭執而堪信原告主張為真實。是兩造就系爭共有土地分割之
    方法既不能協議決定，亦無不能分割之情形，且兩造間亦未訂有不分割期限之特
    約，則本件原告訴請裁判分割系爭土地，依法洵屬正當，自應予以准許。
六、按「定共有物分割之方法，固可由法院自由裁量，但亦須以其方法適當者為限。
    本件兩造共有之土地，上訴人請求按其在第一審所提出之圖樣分割，被上訴人亦
    非絕對不願分割。衹求按各人占有形勢以為分割而已，是將原物分配於各共有人
    之原則，兩造已有同意，惟應如何按其成分，劃分地區分配於各共有人，或對不
    能按其應有部分受分配者，如何酌以金錢補償之，在審理事實之法院，非不能定
    一適當之方法以為分割，若遽將土地予以變賣，則兩造在系爭地上建築居住之房
    屋，勢非拆遷不可，其方法自非適當」、「分割共有物，以消滅共有關係為目的
    。法院裁判分割共有土地時，除因該土地內部分土地之使用目的不能分割（如為
    道路）或部分共有人仍願維持其共有關係，應就該部分土地不予分割或准該部分
    共有人成立新共有關係外，應將土地分配於各共有人單獨所有」，最高法院五十
    一年台上字第一六五九號、六十九年台上字第一八三一號分別著有判例。查系爭
    土地乃均為他人所有建地所圍繞，其外臨道路者僅有分割後之九三三之二、之四
    之一小部分，而分割後之九三三地號土地其上乃有原告李朝唭所有門牌編號高雄
    市旗津區文正巷六五之一號房屋之尾部計三十點六平方公尺坐落其上（前半部坐
    落於同段第九二八地號土地並前臨道路），分割後之九三三之一地號土地其上乃
    有原告玄○○所有門牌編號同區文正巷四一號房屋尾部計十五點八四平方公尺坐
    落其上（前部房屋坐落於同段九二九號土地並前臨道路），分割後之九三三之三
    地號土地其上乃有被告戌○○所有房屋建築其上，占有面積達六十點九六平方公
    尺，其餘共有土地則均為空地乙節，此經前訴即本院八十九年度字第二七○○號
    事件原審法官會同鹽埕地政事務所人員到場勘測屬實，並製有勘驗筆錄、照片及
    複丈成果圖等附於該卷可憑，並有地籍圖謄本乙紙在卷可稽，而兩造共有系爭土
    地依法乃得裁判分割已如上述，至其分割方法，兩造除被告辰○○、Ｇ○○、Ｆ
    ○○未到場陳述及原告玄○○、Ｂ○○、甲○○表明願為單獨所有外，於訴訟中
    乃均陳明願按各房繼承之應有部分比例以繼續保持共有之方式依如附圖所示之方
    法將系爭土地按已分割出之五地號予以分割，另原告甲○○、玄○○、Ｂ○○及
    被告宙○○、Ｃ○○等人於前審中均表示於分割後系爭土地中間相鄰之現存巷道
    並願繼續維持騰空狀態，使兩造均便於出入，亦經本院調閱上開前訴查明無訛，
    是：
    (1)、原告甲○○、玄○○既均已在俱連系爭土地之他筆土地之上興築跨越二地號
        土地之房屋並占有系爭土地之該部多年，為便利其等合併使用之目的，且亦
        省去保留聯外通道面積之浪費，並此亦經絕大部分共有人之同意，該諸俱連
        之部分即分割後之九三三地號、九三三之一地號土地自應分歸其等分別所有
        以符社會經濟；
    (2)、原告Ｂ○○及被告宙○○、Ｃ○○乃均願依分割後之地號各取得九三三之四
        、九三三之二等二筆土地，此並經絕大部分共有人所同意，衡其意願及整體
        占有狀況，此之取得應符兩造利益而得准由其等各為分得；
    (3)、與被告地○○○等二十九人公同共有之被告戌○○乃在分割後之九三三之三
        地號土地上建有房屋使用，其餘各公同共有人於系爭土地則均未曾占有利用
        ，而其所占位置於原告所提分割方案中雖未另行劃分道路以於分割後對外聯
        絡，惟系爭土地整體面積並非甚大，且除上開房屋外亦均未有其他阻礙，而
        各該分割後地號之預定分得人亦均同意除建物外即維持現狀以供出入，被告
        戌○○所有之房屋於分割在九三三之三地號後即不致有袋地之情形產生，且
        亦得使已建屋使用之其餘共有人不致因須另行分出共有道路土地面積而產生
        應得面積不足而須拆屋之情形，而與被告戌○○公同共有系爭土地之被告地
        ○○○等二十九人中乃有被告辰○○、Ｇ○○、Ｆ○○未到場或為陳明同意
        就該公同共有關係願為分割以為消滅，是該公同共有關係自因未能得全體公
        同共有人之同意而依法（民法第八百二十八條）尚不得予以廢止（最高法院
        八十六年台上字第一四三六號判決意旨參照），本院自無從將之分割為單獨
        所有或依除被告辰○○、Ｇ○○、Ｆ○○外之被告地○○○等公同共有人之
        請求而使之由其等各按其「應有部分」比例保持共有，另分割共有物固以消
        滅共有關係為其目的，惟系爭土地除被告地○○○等三十人仍係保持公同共
        有關係外，餘諸兩造均係以分別共有之形式而為登記，此際被告地○○○等
        三十人僅得認係彼等全體共同與其餘之原、被告等人存有共有關係，其等各
        人與其餘原、被告等人間並不分別發生共有關係，故原告訴求分割，唯終止
        與被告地○○○等三十人及其餘分別共有之被告間之共有關係而不及於彼等
        內部間之公同共有關係，故本院以九三三之三地號分由被告地○○○等三十
        人維持公同共有關係取得，自非創設新之共有關係（最高法院七十三年台上
        字第四一三八號判決意旨參照），且亦符分割共有物之消滅其等與其餘原、
        被告間之共有關係之目的，否則如謂包含公同共有之全部共有關係均須予以
        消滅，於公同共有人為數眾多而無從全體同意或數人反對之情下，不異僅有
        變賣共有物而造成拆遷之一途，此與社會經濟及全體共有人之意願自有違背
        自明。
    綜上，本院認分割後之九三三、九三三之一、九三三之四地號各分歸原告甲○○
    、玄○○、Ｂ○○所有，第九三三之二地號分歸被告宙○○、Ｃ○○各按其應有
    部分比例保持共有，第九三三之三地號分歸被告地○○○等三十人各按其應繼分
    比例保持公同共有乃符兩造所有利益並社會公益及土地利用之經濟原則而屬妥當
    適宜，爰定其分割方法如主文第一項所示。
七、據上論結，本件原告之訴為有理由，合依民事訴訟法第三百八十五條第一項前段
    、第八十五條第一項但書，判決如主文。
中　　　華　　　民　　　國　　九十三　　年　　　四　　　月　 　三十　 　日
                              民事第五庭
~B法　官　黃　宏　欽
右為正本係照原本作成。
如不服本判決，應於判決送達後廿日內，向本院提出上訴狀並表明上訴理由，如於本
判決宣示後送達前提起上訴者，應於判決送達後十日內補提上訴理由書（須附繕本）。
中　　　華　　　民　　　國　　九十三　　年　　　四　　　月　　三十　　　日
~B法院書記官　史華齡
